【裁判字號】    98,台上,1699
【裁判日期】    980326
【裁判案由】    違反毒品危害防制條例
【裁判全文】
最高法院刑事判決            九十八年度台上字第一六九九號
上  訴  人  甲○○
            乙○○
            丙○○
上列上訴人等因違反毒品危害防制條例案件，不服台灣高等法院
高雄分院中華民國九十八年二月十日第二審判決（九十七年度上
重訴字第二三號，起訴案號：台灣高雄地方法院檢察署九十七年
度偵字第二二００號），提起上訴，本院判決如下：
    主  文
原判決撤銷，發回台灣高等法院高雄分院。
    理  由
本件原判決認定上訴人甲○○、乙○○、丙○○有原判決事實欄
所載之犯行，因而維持第一審依想像競合犯之規定，從一重分別
論處上訴人等共同運輸第一級毒品各罪刑之判決，駁回上訴人等
在第二審之上訴。固非無見。
惟查：(一)科刑判決書記載之犯罪事實，為論罪科刑適用法律之基
礎，故凡於適用法令有關之事項，必須詳加認定明確記載，然後
於理由內敘明犯罪事實所憑之證據及其認定之理由，使事實與理
由互相一致，方為合法。原判決事實欄認定：甲○○於民國九十
六年九月底、十月初某日，在台中市某地與楊世金共同謀議以貨
櫃進口黃麻纖維（構樹皮）夾藏海洛因之方式，自泰國運輸（私
運）海洛因進口，議定後，丙○○經由甲○○之告知，同意加入
此項計畫，嗣於九十六年十一月，丙○○邀約乙○○加入私運海
洛因進口之計畫，乙○○應允加入，旋由楊世金聯繫籌劃，自泰
國曼谷運輸（私運）海洛因進入台灣，嗣於九十七年一月九日被
查獲等情。如果無訛，似認定上訴人等於謀議之初，已明知所運
輸物品為海洛因，仍本於運輸（私運）海洛因之直接故意，而實
行運輸（私運）之犯行。然原判決理由內卻謂「不論其直接故意
或間接故意或不確定故意，均非無故意，雖非事先確知所夾藏私
運毒品之名稱種類數量，但均不悖其本意」云云（原判決理由欄
貳、四），則指上訴人等本於不確定之故意而實行運輸（私運）
海洛因之犯行。此部分事實欄之記載與理由內之說明，並非一致
，有判決理由矛盾之違法。(二)判決不載理由者，當然違背法令。
所謂判決不載理由，係指依法應記載於判決理由內之事項不予記
載，或記載不完備者而言，此為刑事訴訟法第三百七十九條第十
四款上段之當然解釋。查甲○○於警詢時供稱：「……『阿金』
告訴我他的生意路子包括印度的愷他命、荷蘭的搖頭丸及泰國的
『特產』都有，在第二次見面時，『阿金』就告訴我再次的進口
貨櫃，會有夾帶『東西』，我當時僅知可能夾帶的『東西』是毒
品，但他沒有明確告訴我是那一種毒品……」（警卷第三頁）；
乙○○於警詢時亦供稱：「約於一個月前，甲○○、丙○○及我
三人在丙○○住處或外面閒聊（確實地點我不清楚）時，甲○○
曾向我與丙○○二人提及自進口的構樹皮中夾藏一些『東西』也
不錯，這次貨櫃夾藏海洛因走私一事，我不知情，也未參與」（
同上卷第十六、十七頁）等語。二人似均否認知悉夾藏之物品為
海洛因。原判決就甲○○、乙○○上揭供述所稱「特產」、「東
西」，如何認定二人當時已知即為海洛因一節，未為完備之說明
，逕依甲○○、乙○○上揭警詢時之供詞，及進口之黃麻纖維貨
櫃中夾藏海洛因之事實，遽謂甲○○、乙○○與丙○○等三人與
楊世金籌劃第二次進口貨櫃時，已知夾藏毒品海洛因云云（原判
決理由貳、二(二)），自有理由不備之違誤。(三)犯罪是否起訴，應
以起訴書犯罪事實欄之記載為準，與所犯法條之記載無關，故起
訴書犯罪事實欄若已記載，縱令所犯法條欄內未引用該事實所犯
法條，亦應認業已起訴。又起訴之犯罪事實，究屬實質上一罪或
裁判上一罪，抑或為應併罰之數罪，檢察官如於起訴書所犯法條
欄有所主張並記載，固可供法院之參考，如無主張並明確記載，
即應由法院就起訴書之記載內容予以判斷，如認係單一性案件即
實質上一罪或裁判上一罪，經審理結果，認定一部分犯罪已經證
明而他部分犯罪不能證明，則應就犯罪已經證明部分，於判決書
之主文予以諭知罪刑，就犯罪不能證明部分，僅於判決書之理由
欄內加以論斷說明，即為己足。本件起訴書犯罪事實欄記載：「
甲○○、乙○○、丙○○與楊世金（另行偵辦中）明知海洛因係
毒品危害防制條例所列之第一級毒品及我國管制進出口物品，竟
共同意圖營利，謀議以貨櫃進口黃麻纖維夾藏毒品之方式，自泰
國走私海洛因進口販賣牟利……」等情，似以上訴人等與楊世金
本於販賣以營利之目的，乃有起訴書犯罪事實欄其後所載運輸（
私運）海洛因之犯行。第一審就上訴人等究竟有無起訴書犯罪事
實所指販賣營利行為，未為任何論述說明，即行判決，原審遽予
維持，自非適法。以上或為上訴人等上訴意旨所指摘，或屬本院
得依職權調查之事項，應認原判決有撤銷發回更審之原因。
據上論結，應依刑事訴訟法第三百九十七條、第四百零一條，判
決如主文。
中    華    民    國  九十八  年    三    月  二十六  日
                      最高法院刑事第十二庭
                          審判長法官  黃  一  鑫
                                法官  張  春  福
                                法官  林  勤  純
                                法官  李  錦  樑
                                法官  陳  國  文
      本件正本證明與原本無異
                                      書  記  官
中    華    民    國  九十八  年    四    月    二    日
                                                      ｍ


司法院資訊處製作；財團法人民間司法改革基金會備份。
